---
title: "ANALISIS_EPIDEMILOGICO_TNEURODESARROLLO"
format: html
Author:GLORIA ANDREA RICO VELASCO
Date: 16/11/2024
---

## Titulo de investigacion: Características epidemiológicas y clínicas de los Trastornos del Neurodesarrollo en población infantil en el periodo 2016 al 2023

Objetivo general de la investigación: Describir las características epidemiológicas de los trastornos del neurodesarrollo en población infantil en Colombia dar la  visivilizacion por cada y un analisis  predictivo entre el año  el diagnotico y la  cantidad  de  siagnostico para asi  ve la  prevelencia y la incidencia de la misma en colombia.

NOTA: debes  descargar la  base llamada Ministerio_Datos_Limpios ya que pesa mas de lo esperado

## Instalacion de paquetes

Se inicia la instalacion de los paquetes correspondientes al analisis epidemiologio de los trastornos del neurodesarrollo

```{r}
# INSTALAR Y CARGAR LIBRERÍAS NECESARIAS

if (!requireNamespace("dplyr", quietly = TRUE)) install.packages("dplyr")
if (!requireNamespace("readxl", quietly = TRUE)) install.packages("readxl")
if (!requireNamespace("ggplot2", quietly = TRUE)) install.packages("ggplot2")

library(dplyr)
library(readxl)
library(ggplot2)
library(here)

```

## Cargue de base de datos 

Se   realiza  el cargue de la  base  desde  su ubicación actual en el equipo  se  definen las  columnas 
```{r}
##leer archivo excel

Datos_Limpios_Analisis_Ministerio <- read_excel(here("Data/Ministerio_Datos_Limpios.xlsx"), 
                                  col_types = c("numeric","numeric", "text", 
                                                "text", "text", "text", "text", "numeric"))
View(Datos_Limpios_Analisis_Ministerio)

# Eliminar filas con valores NA en cualquier columna
Datos_Limpios_Analisis_Ministerio <- na.omit(Datos_Limpios_Analisis_Ministerio)
# Eliminar filas con NA en la columna Edades usando filter
Datos_Limpios_Analisis_Ministerio <- Datos_Limpios_Analisis_Ministerio %>% filter(!is.na(Edades))

```

## Lectura y limpieza de dataset

frente a la base del ministerio de salud llamada Datos_Limpios_Analisis_Ministerio se realiza una limpieza de los datos relacionados a datos perdidos como espacios vacios (en blanco), adicionalmente se limbia la columna edades para que solo quede de manera numerica y no con letras para que sea mas facil el procesamiento de los datos, ademas de ello se le pide a R que mantenga los años para analizar las prevalencias por año y diagnostico

```{r}
Datos_Limpios_Analisis_Ministerio <- Datos_Limpios_Analisis_Ministerio %>%
  mutate(Año = as.numeric(Año))  # Asegura que 'Año' se mantiene numérico
```

##Definicion de la columna Diagnostico  de   encuentra en el readme file 
F70 Retraso mental leve
F71 Retraso mental moderado
F72 Retraso mental grave
F73 Retraso mental profundo
F78 Otros tipos de retraso mental
F79 Retraso mental, no especificado
F80 Trastornos específicos del desarrollo del habla y del lenguaje 
F80.0 Trastorno específico de la pronunciación Trastorno específico del desarrollo 
F80.1 Trastorno del lenguaje expresivo
F80.2 Trastorno de la recepción del lenguaje
F80.3 Afasia adquirida con epilepsia 
F80.8 Otros trastornos del desarrollo del habla y del lenguaje
F80.9 Trastorno del desarrollo del habla y del lenguaje no especificado
F81 Trastornos específicos del desarrollo de las habilidades escolares Son trastornos en los cuales se hallan
F81.0 Trastorno específico de la lectura
F81.1 Trastorno específico del deletreo [ortografía]
F81.2 Trastorno específico de las habilidades aritméticas
F81.3 Trastorno mixto de las habilidades escolares
F81.8 Otros trastornos del desarrollo de las habilidades escolares
F81.9 Trastorno del desarrollo de las habilidades escolares, no especificado
F82x Trastorno específico del desarrollo de la función motriz
F83 Trastornos específicos mixtos del desarrollo
F84 Trastornos generalizados del desarrollo
F84.0 Autismo en la niñez
F84.1 Autismo atípico
F84.2 Síndrome de Rett
F84.3 Otro trastorno desintegrativo de la niñez
F84.4 Trastorno hiperactivo asociado con retraso mental y movimientos estereotipados
F84.5 Síndrome de Asperger
F84.8 Otros trastornos generalizados del desarrollo
F84.9 Trastorno generalizado del desarrollo no especificado
F88 Otros trastornos del desarrollo psicológico Agnosia del desarrollo
F89x Trastorno del desarrollo psicológico, no especificado
F90 Trastornos hipercinéticos
F90.0 Perturbación de la actividad y de la atención
F90.1 Trastorno hipercinético de la conducta
F90.8 Otros trastornos hipercinéticos
F90.9 Trastorno hipercinético, no especificado

se realiza limpieza especializada a edades porque la base original tenia datos combinados

```{r}

# Limpieza de la columna "Edades" para extraer solo los números
Datos_Limpios_Analisis_Ministerio <- Datos_Limpios_Analisis_Ministerio %>%
  mutate(Edades = as.numeric(gsub("De | años", "", Edades)))  # Extrae solo el número en la columna 'Edades'

# Verifica el resultado de la limpieza inicial
View(Datos_Limpios_Analisis_Ministerio)
str(Datos_Limpios_Analisis_Ministerio)

```
## Modelo de regresion lineal

El objetivo de este análisis es evaluar el efecto de las variables Año_cod (años codificados) y Diagnóstico (categoría de diagnóstico) sobre la variable dependiente cantidad_p, que representa la cantidad de casos reportados. Esto se plantea mediante un modelo de regresión lineal que incluye la interacción entre ambas variables: cantidad_p ~ Año_cod * Diagnostico, data = Datos_top_3. Los datos utilizados, denominados Datos_top_3, corresponden a los diagnósticos más prevalentes de trastornos del neurodesarrollo, limitados a los tres principales por su frecuencia. Este modelo tiene como propósito predecir la cantidad de casos por año y diagnóstico, identificar tendencias en la incidencia de estos trastornos a lo largo del tiempo y analizar si la relación entre los años y la cantidad de casos varía según el tipo de diagnóstico. Con esta información, se busca no solo comprender la evolución temporal de estos trastornos, sino también generar insumos útiles para la planificación y toma de decisiones en salud pública.

```{r}
library(dplyr)

# Asegurarse de que la columna Diagnóstico sea un factor
Datos_Limpios_Analisis_Ministerio$Diagnostico <- as.factor(Datos_Limpios_Analisis_Ministerio$Diagnostico)

# 1. Filtrar los 3 diagnósticos más prevalentes
top_3_diagnosticos <- Datos_Limpios_Analisis_Ministerio %>%
  group_by(Diagnostico) %>%
  summarise(total_diagnosticos = sum(cantidad_p, na.rm = TRUE)) %>%
  arrange(desc(total_diagnosticos)) %>%
  slice_head(n = 3) %>%
  pull(Diagnostico)  # Extraer los 3 diagnósticos más prevalentes

# Ver los diagnósticos más prevalentes
print("Diagnósticos más prevalentes:")
print(top_3_diagnosticos)

# 2. Filtrar los datos para los 3 diagnósticos más prevalentes
Datos_top_3 <- Datos_Limpios_Analisis_Ministerio %>%
  filter(Diagnostico %in% top_3_diagnosticos)

# Verifica si la tabla filtrada tiene datos
print("Datos filtrados para los 3 diagnósticos más prevalentes:")
print(head(Datos_top_3))

# 3. Crear el modelo de regresión lineal
modelo_incidencia <- lm(cantidad_p ~ Año_cod * Diagnostico, data = Datos_top_3)

# 4. Resumen del modelo
summary(modelo_incidencia)

```
Dentro de este modelo de regresión lineal, se analizan los tres diagnósticos más prevalentes de trastornos del neurodesarrollo (F808, F809 y F900) y los años comprendidos entre 2016 y 2022, los cuales han sido codificados para el análisis numérico del modelo como 0 a 6. El diagnóstico F808, el menos prevalente, presenta un promedio inicial de 3.86 casos y un incremento anual de 3.99 casos, según las predicciones del modelo. En el caso del diagnóstico F809, el promedio anual de casos es de 4.36, ubicándose como el segundo en aumento de casos en el período analizado. Por último, el diagnóstico F900, relacionado con el trastorno de perturbación de la actividad y la atención, se identifica como el más prevalente, con un promedio de 8.42 casos por año, siendo el que registra el mayor número de casos a lo largo del tiempo. Estos resultados reflejan la distribución y tendencia de estos diagnósticos, proporcionando una visión clara para entender su comportamiento y planificar estrategias en salud pública.

La interacción entre Año_cod y el diagnóstico F900 tiene un efecto negativo significativo en el incremento anual de casos (-0.47). Esto sugiere que aunque inicialmente es el más prevalente, la tasa de aumento anual podría disminuir ligeramente con el tiempo.esto puede  indicar una disminucion en la  cantidad de  diagnosticos que se dieron durante y despues de pandemia ya que los servicios de salud estuvieron un poco limitados 

##Data frame con predicciones basadas en el modelo y PLOT
Se diseña 2 modelos de plot para  ver los resultados de este analisis 

```{r}
# Crear un data frame con predicciones basadas en el modelo
datos_test <- Datos_top_3  # Usa el conjunto de datos que desees
datos_test$Predicted_Response <- predict(modelo_incidencia, newdata = datos_test)

# Crear el gráfico para comparar predicciones y valores reales
library(ggplot2)

ggplot(datos_test, aes(x = cantidad_p, y = Predicted_Response, color = Diagnostico)) +
  geom_point(alpha = 0.6) +  # Puntos de dispersión
  geom_abline(slope = 1, intercept = 0, linetype = "dashed", color = "red") +  # Línea de identidad
  labs(
    title = "Comparación entre Valores Reales y Predicciones",
    x = "Valores Reales (cantidad_p)",
    y = "Predicciones (Predicted_Response)",
    color = "Diagnóstico"
  ) +
  theme_minimal() +
  theme(
    plot.title = element_text(size = 14, face = "bold"),
    axis.text = element_text(size = 10),
    axis.title = element_text(size = 12)
  )

```

```{r}
library(ggeffects)

predict_response(modelo_incidencia)
```

```{r}
library(ggeffects)
library(ggplot2)

# Generar predicciones ajustadas según los términos del modelo
predicciones <- ggpredict(modelo_incidencia, terms = c("Año_cod", "Diagnostico"))

# Visualizar predicciones con ggplot2
ggplot(predicciones, aes(x = x, y = predicted, color = group)) +
  geom_point(size = 3) +  # Puntos exactos
  geom_errorbar(aes(ymin = conf.low, ymax = conf.high), width = 0.2) +  # Barras de error
  labs(
    title = "Predicción de Diagnósticos por Año",
    x = "Año",
    y = "Cantidad Predicha",
    color = "Diagnóstico"
  ) +
  theme_minimal() +
  theme(
    axis.text.x = element_text(angle = 45, hjust = 1),
    plot.title = element_text(size = 14, face = "bold")
  )


```

Interpretacion: title = "Predicción de Diagnósticos por Año",
    x = "Año",y = "Cantidad Predicha",color = "Diagnóstico" en este plot  podremos visualizar el modelo de  regresion lineal  teniendo en cuenta el año denominado de 0 a 6  que va desde  el 2016 hasta el 2022  y la cantidad de prediccion en contraste  con los tres diagnosticos mas prevalentes 

```{r}
library(dplyr)
library(ggplot2)

# 1. Limpiar y eliminar registros con Sexo "OTROS"
Datos_Limpios_Analisis_Ministerio <- Datos_Limpios_Analisis_Ministerio %>%
  mutate(Sexo = case_when(
    Sexo == "MASCULINO" ~ "MASCULINO",
    Sexo == "FEMENINO" ~ "FEMENINO",
    TRUE ~ "OTROS"
  )) %>%
  filter(Sexo != "OTROS")  # Eliminar registros donde Sexo es "OTROS"

# 2. Filtrar los diagnósticos más prevalentes
top_3_diagnosticos <- Datos_Limpios_Analisis_Ministerio %>%
  group_by(Diagnostico) %>%
  summarise(total_diagnosticos = sum(cantidad_p, na.rm = TRUE)) %>%
  arrange(desc(total_diagnosticos)) %>%
  slice_head(n = 3) %>%
  pull(Diagnostico)

Datos_top_3 <- Datos_Limpios_Analisis_Ministerio %>%
  filter(Diagnostico %in% top_3_diagnosticos)

# 3. Modelo simplificado
modelo_incidencia <- lm(cantidad_p ~ Año_cod + Diagnostico + Sexo + Año_cod:Diagnostico + Año_cod:Sexo, 
                        data = Datos_top_3)
summary(modelo_incidencia)

# 4. Visualización
ggplot(Datos_top_3, aes(x = Año_cod, y = cantidad_p, color = Diagnostico)) +
  geom_point(alpha = 0.5) +
  geom_smooth(method = "lm", se = FALSE) +
  facet_wrap(~ Sexo) +
  labs(
    title = "Evolución de cantidad de casos por año y sexo",
    x = "Año codificado",
    y = "Cantidad de casos",
    color = "Diagnóstico"
  ) +
  theme_minimal()


```
En este modelo, se analiza la interacción y el efecto entre las variables Año, cantidad de diagnósticos de trastornos del neurodesarrollo y sexo. Los resultados muestran que el intercepto corresponde al sexo femenino para el diagnóstico F808, con una predicción inicial de 2.55 casos. Además, se observa que, a lo largo de los años, la cantidad de casos varía según el diagnóstico. Para el diagnóstico F900, se estima un aumento promedio de 7.01 casos por año, lo que indica un incremento considerable en la prevalencia de este diagnóstico a lo largo del tiempo. Por otro lado, en el caso del sexo masculino, la probabilidad de diagnóstico es mayor, con un promedio de aumento de 4.7 casos por año. Esto sugiere que el diagnóstico F900 es más prevalente en hombres que en mujeres.
